# ğŸ“š RÃˆGLES DE CONJUGAISON EN KIBOUCHI
## RÃ©sumÃ© complet des rÃ¨gles implÃ©mentÃ©es dans l'application Kwezi

**Date:** 15 octobre 2025  
**Langue:** Kibouchi (langue de Mayotte)  
**SystÃ¨me:** 3 temps (PrÃ©sent, PassÃ©, Futur)

---

## ğŸ‘¥ PRONOMS PERSONNELS

| FranÃ§ais | Kibouchi |
|----------|----------|
| je | **zahou** |
| tu | **anaou** |
| il/elle | **izi** |
| nous | **zÃ©hÃ¨yi** |
| vous | **anarÃ©ou** |
| ils/elles | **rÃ©ou** |

---

## ğŸ¯ RÃˆGLE GÃ‰NÃ‰RALE DE CONJUGAISON

Les verbes en kibouchi Ã  l'infinitif commencent gÃ©nÃ©ralement par **"mi-"** ou **"m-"**.

### Exemple : **mihinagna** (manger)

---

## â° CONJUGAISON PAR TEMPS

### 1ï¸âƒ£ PRÃ‰SENT : Garder le verbe Ã  l'infinitif

**RÃ¨gle :** Au prÃ©sent, le verbe reste **Ã  l'infinitif** (on garde le "m")

**Exemple avec "mihinagna" (manger) :**
- âœ… **mihinagna** (on garde tel quel)

**Conjugaison complÃ¨te :**
```
zahou mihinagna       (je mange)
anaou mihinagna       (tu manges)
izi mihinagna         (il/elle mange)
zÃ©hÃ¨yi mihinagna      (nous mangeons)
anarÃ©ou mihinagna     (vous mangez)
rÃ©ou mihinagna        (ils/elles mangent)
```

**Autres exemples :**
- **misoma** (jouer) â†’ **misoma** (reste identique)
- **milawa** (pÃªcher) â†’ **milawa** (reste identique)
- **mihondragna** (voyager) â†’ **mihondragna** (reste identique)

---

### 2ï¸âƒ£ PASSÃ‰ : Remplacer "m" par "n"

**RÃ¨gle :** Remplacer le **"m"** du dÃ©but par **"n"**

**Exemple avec "mihinagna" (manger) :**
- âŒ **m**ihinagna â†’ âœ… **n**ihinagna

**Conjugaison complÃ¨te :**
```
zahou nihinagna      (j'ai mangÃ©)
anaou nihinagna      (tu as mangÃ©)
izi nihinagna        (il/elle a mangÃ©)
zÃ©hÃ¨yi nihinagna     (nous avons mangÃ©)
anarÃ©ou nihinagna    (vous avez mangÃ©)
rÃ©ou nihinagna       (ils/elles ont mangÃ©)
```

**Autres exemples :**
- **misoma** â†’ **nisoma** (j'ai jouÃ©)
- **milawa** â†’ **nilawa** (j'ai pÃªchÃ©)
- **mihondragna** â†’ **nihondragna** (j'ai voyagÃ©)

**Variantes de prÃ©fixes du passÃ© identifiÃ©es :**
- **ni-** (forme standard)
- **nan-** (variante pour certains verbes : "tu as...")
- **nam-** (variante pour certains verbes : "il/elle a...")

**Exemples avec variantes :**
```
zahou nihinagna      (j'ai mangÃ©)
anaou nanhinagna     (tu as mangÃ©) - variante
izi namhinagna       (il/elle a mangÃ©) - variante
```

---

### 3ï¸âƒ£ FUTUR : Remplacer "m" par "Mbou"

**RÃ¨gle :** Remplacer le **"m"** du dÃ©but par **"Mbou"**

**Exemple avec "mihinagna" (manger) :**
- âŒ **m**ihinagna â†’ âœ… **Mbou**ihinagna

**Conjugaison complÃ¨te :**
```
zahou Mbouihinagna     (je mangerai)
anaou Mbouihinagna     (tu mangeras)
izi Mbouihinagna       (il/elle mangera)
zÃ©hÃ¨yi Mbouihinagna    (nous mangerons)
anarÃ©ou Mbouihinagna   (vous mangerez)
rÃ©ou Mbouihinagna      (ils/elles mangeront)
```

**Autres exemples :**
- **misoma** â†’ **Mbouisoma** (je jouerai)
- **milawa** â†’ **Mbouilawa** (je pÃªcherai)
- **mihondragna** â†’ **Mbouihondragna** (je voyagerai)

**Variantes de prÃ©fixes du futur :**
- **bou-** (forme abrÃ©gÃ©e, rarement utilisÃ©e)
- **Mbou-** (forme standard, capitalisÃ©e)
- **mbou-** (forme standard, minuscule)

---

## ğŸ¨ PRÃ‰FIXES IDENTIFIÃ‰S DANS L'APPLICATION

### PrÃ©fixes PRÃ‰SENT
```typescript
['za', 'ana', 'izi', 'zÃ©heyi', 'anarÃ©ou', 'rÃ©ou', 'zÃ©hÃ¨yi', 'and', 'an', 'it', 'am', 'i']
```

**Explication des prÃ©fixes :**
- **za, ana, izi, zÃ©hÃ¨yi, anarÃ©ou, rÃ©ou** : Pronoms sujets (peuvent Ãªtre confondus avec des prÃ©fixes)
- **and-, an-, it-, am-, i-** : Verbes conjuguÃ©s au prÃ©sent aprÃ¨s suppression du "m"

### PrÃ©fixes PASSÃ‰
```typescript
['ni', 'nan', 'nam']
```

**Explication :**
- **ni-** : Forme standard (zahou **ni**hinagna)
- **nan-** : Variante "tu as..." (anaou **nan**hinagna)
- **nam-** : Variante "il/elle a..." (izi **nam**hinagna)

### PrÃ©fixes FUTUR
```typescript
['bou', 'mbou']
```

**Explication :**
- **mbou-** : Forme standard capitalisÃ©e (zahou **Mbou**ihinagna)
- **bou-** : Forme abrÃ©gÃ©e

---

## ğŸ“Š TABLEAU RÃ‰CAPITULATIF

| Temps | RÃ¨gle | Exemple (mihinagna) | PrÃ©fixes |
|-------|-------|---------------------|----------|
| **PRÃ‰SENT** | Supprimer "m" | ihinagna | i-, and-, an-, it-, am- |
| **PASSÃ‰** | Remplacer "m" par "n" | nihinagna | ni-, nan-, nam- |
| **FUTUR** | Remplacer "m" par "Mbou" | Mbouihinagna | mbou-, bou- |

---

## ğŸ® IMPLÃ‰MENTATION DANS LE JEU

### Coloration automatique des prÃ©fixes

Dans le jeu "Construire des phrases", les prÃ©fixes de conjugaison sont colorÃ©s selon le temps :

- ğŸŸ¢ **Vert** : PrÃ©sent (action actuelle)
- ğŸŸ  **Orange** : PassÃ© (action passÃ©e)
- ğŸ”µ **Bleu** : Futur (action future)

**Exemples visuels :**
```
zahou [i]hinagna         â†’ [i] colorÃ© en VERT (prÃ©sent)
zahou [ni]hinagna        â†’ [ni] colorÃ© en ORANGE (passÃ©)
zahou [Mbou]ihinagna     â†’ [Mbou] colorÃ© en BLEU (futur)
```

### Indicateur de temps

Un badge colorÃ© s'affiche sous chaque verbe conjuguÃ© pour indiquer le temps :
- âœ… **PRÃ‰SENT** (badge vert)
- âœ… **PASSÃ‰** (badge orange)
- âœ… **FUTUR** (badge bleu)

---

## ğŸ” CAS PARTICULIERS

### Verbes sans "m" initial

Certains verbes kibouchi ne commencent pas par "m". Dans ce cas, les rÃ¨gles peuvent varier.

**Exemples identifiÃ©s dans la base de donnÃ©es :**
- **androubaka** (casser/abÃ®mer) au prÃ©sent
- **nandigni** (entrer) au passÃ©
- **Mbouandeha** (aller) au futur

### Pronoms qui ressemblent Ã  des prÃ©fixes

âš ï¸ **Attention** : Ne pas confondre les pronoms avec les prÃ©fixes de verbes !

**Pronoms seuls (NON colorÃ©s) :**
- **za** tout seul = "je" (pronom)
- **ana** tout seul = "tu" (pronom)

**Verbes conjuguÃ©s (colorÃ©s) :**
- **za** + verbe = **za**mihinagna (incorrect - doit Ãªtre **i**hinagna)
- **and**roubaka = verbe "casser" au prÃ©sent (prÃ©fixe **and-** colorÃ©)

---

## ğŸ“ EXEMPLES COMPLETS DE CONJUGAISON

### Verbe : **mihinagna** (manger)

#### PRÃ‰SENT
```
zahou ihinagna        (je mange)
anaou ihinagna        (tu manges)  
izi ihinagna          (il/elle mange)
zÃ©hÃ¨yi ihinagna       (nous mangeons)
anarÃ©ou ihinagna      (vous mangez)
rÃ©ou ihinagna         (ils/elles mangent)
```

#### PASSÃ‰
```
zahou nihinagna       (j'ai mangÃ©)
anaou nanhinagna      (tu as mangÃ©)
izi namhinagna        (il/elle a mangÃ©)
zÃ©hÃ¨yi nihinagna      (nous avons mangÃ©)
anarÃ©ou nihinagna     (vous avez mangÃ©)
rÃ©ou nihinagna        (ils/elles ont mangÃ©)
```

#### FUTUR
```
zahou Mbouihinagna    (je mangerai)
anaou Mbouihinagna    (tu mangeras)
izi Mbouihinagna      (il/elle mangera)
zÃ©hÃ¨yi Mbouihinagna   (nous mangerons)
anarÃ©ou Mbouihinagna  (vous mangerez)
rÃ©ou Mbouihinagna     (ils/elles mangeront)
```

---

## ğŸ“š SOURCES

**Fichiers de rÃ©fÃ©rence dans l'application :**
1. `/app/frontend/components/ConjugationRules.tsx` - Affichage des rÃ¨gles
2. `/app/frontend/utils/conjugationColorSystem.ts` - SystÃ¨me de coloration
3. `/app/backend/conjugation_engine.py` - Moteur de conjugaison
4. `/app/REGLES_CONJUGAISON_JEU.md` - Documentation complÃ¨te

**Base de donnÃ©es :**
- Collection `sentences` : 270 phrases conjuguÃ©es en shimaorÃ©, kibouchi et franÃ§ais
- 90 phrases au prÃ©sent + 90 au passÃ© + 90 au futur

---

## âœ… RÃ‰SUMÃ‰ SIMPLE

**Pour conjuguer un verbe kibouchi, retiens ces 3 rÃ¨gles :**

1. **PRÃ‰SENT** â†’ EnlÃ¨ve le "m" : **m**ihinagna â†’ **i**hinagna
2. **PASSÃ‰** â†’ Change "m" en "n" : **m**ihinagna â†’ **n**ihinagna  
3. **FUTUR** â†’ Change "m" en "Mbou" : **m**ihinagna â†’ **Mbou**ihinagna

**Et ajoute le pronom sujet devant !**

ğŸ¯ **Simple et efficace !**
